臺灣高等法院臺中分院民事裁定
110年度抗字第375號
抗  告  人  食在好味道食品有限公司

法定代理人  謝舜鵬  
訴訟代理人  林俊宏律師
            孔繁琦律師
            林子靖律師
相  對  人  建埕營造有限公司

法定代理人  黃俊穎  
訴訟代理人  高靜怡律師
上列當事人間聲請假處分事件，抗告人對於中華民國110年7月20
日臺灣臺中地方法院110年度全字第96號裁定提起抗告，本院裁
定如下：
    主      文
原裁定除確定部分（即主文第二項）外，關於主文第一項部分及
程序費用之裁判均廢棄。
上開廢棄部分，相對人於原法院之聲請駁回。
其餘之抗告駁回。
聲請及抗告費用均由相對人負擔。
    理      由
一、按關於假處分聲請之裁定，得為抗告；抗告法院為裁定前，
    應使債權人及債務人有陳述意見之機會，為民事訴訟法第53
    3條前段準用同法第528條第1項、第2項所明定。所謂應使債
    權人或債務人有陳述意見之機會，包括債權人或債務人以書
    狀陳述其意見。本件相對人向原法院聲請假處分，抗告人對
    原法院110年度全字第96號裁定（下稱原裁定）提起抗告，
    已具狀載明理由陳述意見；相對人亦於民國110年9月24日具
    狀陳述意見(見本院卷第123至175頁)，經核與上開規定相符
    。
二、相對人聲請假處分意旨略以：相對人承攬抗告人坐落臺中市
    ○○區○○路00號至16號間之「食在好味道食品有限公司廠房新
    建工程」（下稱系爭工程），並簽有工程契約書（下稱系爭
    工程契約），相對人並交付京城商業銀行股份有限公司文心
    分公司（下稱京城銀行）於109年9月23日簽署之編號000000
    0、保證總額新臺幣（下同）16,320,000元之履約保證金連
    帶保證書（下稱系爭保證書），嗣因系爭工程產生諸多爭議
    ，抗告人已發存證信函終止系爭工程契約，相對人並因此提
    起民事訴訟，除請求工程款外，並請求抗告人返還系爭保證
    書，現由臺灣臺中地方法院（下稱臺中地院）以110年度建
    字第92號（下稱系爭事件）審理中。惟抗告人業已發函京城
    銀行請求依照系爭保證書付款，而系爭保證書之功用即為付
    款，若京城銀行依照抗告人請求付款，將導致系爭保證書之
    現狀變更且難以回復，日後就返還系爭保證書之請求權有不
    能強制執行或甚難執行之虞，爰依民事訴訟法第532條聲請
    假處分，並願供擔保以代釋明，請求准予相對人以現金或無
    記名可轉讓銀行定期存單供擔保後，禁止抗告人於系爭事件
    本案判決確定前，向京城銀行為付款請求等語。
三、原裁定以：相對人以3,536,000元或同額無記名可轉讓銀行
    定期存單為抗告人提供擔保後，抗告人就京城銀行於109年9
    月23日簽署之編號0000000、保證總額16,320,000元之履約
    保證金連帶保證書，於臺中地院110年度建字第92號給付工
    程款等事件判決確定前，不得向京城銀行為付款請求。
四、抗告意旨略以：
  ㈠系爭保證書係京城銀行所出具，其擔保照付之法律關係乃存
    在於抗告人與京城銀行間，如因此衍生紛爭，乃屬抗告人與
    第三人京城銀行間之實體紛爭，與兩造間之「本案」即系爭
    工程契約所衍生之爭議有別，相對人自無聲請假處分可言。
    且抗告人於收受原裁定前，早已請求京城銀行依系爭保證書
    約定付款，並向京城銀行提起訴訟在案，足見原裁定事後禁
    止抗告人向京城銀行請求依系爭保證書為付款請求，已無實
    益。又原裁定並未審究相對人是否釋明「請求及其原因事實
    」，而逕以若京城銀行依系爭保證書約定付款，則相對人日
    後將有不能執行或甚難執行之「假處分原因」為由，遽為准
    予相對人為本件假處分之聲請。如此認事用法，勢將導致假
    處分債務人僅因持有系爭保證書之情況下，假處分債權人即
    得以「系爭保證書付款後將無返還實益」為「假處分原因」
    ，即得獲致准予假處分裁定之結果，此與系爭保證書具無因
    性之原則相違，更與民事訴訟法規定保全程序之意旨相悖。
  ㈡本件假處分乃屬兩造間系爭工程契約法律關係以外所生之「
    他案」，而非屬「本案」之實體爭議，原裁定竟准予相對人
    對「他案」假處分之聲請，於法未合。又本件並未存有日後
    不能強制執行或甚難執行之虞之「假處分原因」，原裁定僅
    謂相對人「假處分原因釋明不足」而准相對人供擔保後為假
    處分之聲請，確與民事訴訟法第532條規定相違。
  ㈢抗告人並未存有就其財產為不利益之處分或隱匿財產等「假 
    處分原因」，而係因相對人違反系爭工程契約約定，抗告人
    始依約主張沒收履約保證金之權利，原裁定竟僅以相對人就
    「假處分原因」釋明不足，而得供擔保以准許其假處分聲請
    ，不僅棄未論究本件相對人是否釋明「請求及其原因事實」
    ，復未查明抗告人是否請求京城銀行依系爭保證書約定付款
    ，相對人仍得請求返還同額之現金，本案系爭工程契約與他
    案系爭保證書事件分屬二事，為不同當事人間各自獨立之法
    律關係。凡此，倶見原裁定之作成確有違誤。
  ㈣綜上，原裁定之認定確有諸多違背法令之處，更與假處分之
    立法意旨有違，自屬有誤，難謂其裁定為合法。 並聲明：⒈
    原裁定廢棄。⒉相對人於原審之聲請均駁回。⒊如受不利裁定
    ，抗告人願以現金或等值定期存單提供擔保，請准宣告免為
    或撤銷原裁定。
五、相對人則以：
  ㈠本件假處分係因兩造系爭工程契約，由相對人委任之第三人
    京城銀行所出具之系爭保證書所生之爭議，兩造關於系爭保
    證書之約定，抗告人係援引系爭工程契約第17條第2項「…甲
    方經認定乙方有違約情事及第15條所列事項或無力完成工程
    ，經查明係由施工不良或其他可歸責於乙方之原因所致，而
    未於甲方規定期限內改善完成者，甲方得逕行動用履約保證
    金…」主張有權向京城銀行要求履行履約保證責任。而相對
    人於本案起訴聲明第四項中，亦係為確認抗告人不得以「原
    告（即相對人）有違約情事及契約第15條所列事由」，向京
    城銀行主張系爭保證書責任。顯見，本案訴訟即能確認該爭
    執之法律關係，屬「本案」之聲請，抗告人所辯顯無理由。
    又假處分係保全強制執行方法之一種，原為在本案請求尚未
    經判決確定以前，預防將來債權人勝訴後，因請求標的之現
    狀變更，有日後不能強制執行或甚難執行之虞者而設，至相
    對人聲請假處分所主張之權利，相對人對之有所爭執者，應
    於現在或將來有訴訟繫屬時，請求法院為本案之判決，應非
    假處分程序所能審究。 
  ㈡民事訴訟法第532條第2項，所謂請求標的之現狀變更，不僅
    指為請求標的之物，其從前存在之狀態變更者而言，並包含
    已有變更者在内，故就為請求標的之物所為禁止其現狀變更
    之假處分，其效力併及於其從前存在之狀態已有變更之部分
    。本件姑不論系爭保證書已遭第三人（即京城銀行）拒絕付
    款，而尚未取得系爭保證書款項，依前揭說明可知，請求標
    的之現狀變更包含已變更部分，則本件假處分效力自應包含
    抗告人所稱「於收受假處分裁定前已為付款請求部分」，非
    如抗告人所稱本假處分無實益。
  ㈢臺灣高等法院108年度抗字第670號裁定意旨 :「『執行名義係
    命債務人容忍他人之行為，或禁止債務人為一定之行為者，
    債務人不履行時，執行法院得處3萬元以上30萬元以下之怠
    金。其仍不履行時，得再處怠金或管收之。』，強制執行法
    第129條第1項定有明文。上開規定於假處分之執行程序準用
    之，同法第140條亦有明文。次依強制執行法第129條第2項
    規定：『執行名義係命債務人容忍他人之行為或禁止債務人
    為一定之行為者，於必要時，尚得因債權人之聲請，以債務
    人費用，除去其行為之結果』，及辦理強制執行事件應行注
    意事項第68點第2款規定：『本法第129條第2項規定，所稱除
    去其行為之結果，係指禁止債務人為一定行為之執行名義成
    立後存在之行為結果而言，執行名義成立前發生者，亦包栝
    在内』，堪認假處分關於『禁止債務人為一定行為者』，除消
    極地禁止債務人於假處分生效後之一定行為外，尚應包栝積
    極地排除債務人於假處分生效前已為一定行為所造成之結果
    在内。」亦可知，關於禁止抗告人為一定行為之假處分，並
    非僅消極禁止，尚包含積極排除抗告人於假處分生效前已為
    一定行為之結果（即抗告人所稱「已向第三人請求付款」）
    ，是本件假處分非無實益。
  ㈣依一般社會之通念，系爭保證書之功用在付款，乃以提示付
    款為常態，若系爭保證書現狀變更，而於日後勝訴時請求返
    還系爭保證書，該系爭保證書將因已兌付完畢而有不能強制
    執行或甚難執行之虞，若令抗告人請求付款，將使相對人請
    求確認抗告人不得請求履保責任及返還系爭保證書之訴（即
    本案臺中地院110年度建字第92號），縱獲勝訴判決，亦無
    法強制執行要求返還系爭保證書，而抗告人已發函要求銀行
    付款，倘銀行就系爭保證書付款，將導致現狀變更，而生難
    以回復情狀，足認日後就返還系爭保證書之請求權有不能強
    制執行或甚難執行之虞。甚且，實務見解亦認假處分重在標
    的現狀變更，不以抗告人無資力為限，即抗告人於日後是否
    得返還相當於系爭保證書之保證金額，實非重點，抗告人辯
    稱相對人未具體指明抗告人是否有就其財產為不利益之處分
    或隱匿財產等原因進行釋明，且其有相當資力得於將來敗訴
    時返還系爭保證書同額之履約保證金，實有誤會。此參臺灣
    臺北地方法院101年度全字第2498號、臺灣士林地方法院101
    年度裁全字第68號假處分裁定，均著重於標的物現狀變更將
    致債權人無法行使權利，而有保全必要，不以債務人無資力
    為限。
  ㈤本件係因抗告人以不合資格之監造、非屬契約規範之事由，
    導致工程進度有其單方面主張之工程延宕，無權依據系爭工
    程契約第15條合法終止契約，故應認定抗告人係基於定作人
    任意終止契約，應返還系爭保證書。
  ㈥本件抗告人拒絕尋找第三公正鑑定單位進場提供專業意見，
    判斷是否確實有瑕疵、工期落後，並且終止契約封鎖工地，
    在未釐清「是否有履約保證金提兌事由」（即相對人是否有
    違約責任、施工成果是否有瑕疵、工期是否應展延）前，率
    即要求京城銀行提兌系爭保證書，不符合系爭工程契約第17
    條之約定，此非以假處分難以禁止抗告人改變現狀，一旦抗
    告人提兌後，相對人縱獲勝訴判決亦無法強制執行要求返還
    系爭保證書等語，爰請駁回抗告。
六、按債權人就金錢以外之請求，欲保全強制執行者，得聲請假
    處分。假處分，非因請求標的之現狀變更，有日後不能強制
    執行，或甚難執行之虞者，不得為之。請求及假處分之原因
    ，應釋明之。前項釋明如有不足，債權人陳明願供擔保或法
    院認為適當者，法院得定相當之擔保，命供擔保後為假處分
    。民事訴訟法第532條、第533條前段準用第526條第1項、第
    2項規定甚明。而所謂請求標的之現狀變更，係指為請求標
    的之物，其從前存在之狀態，已有變更或將有變更而言，債
    務人就其物為法律上之處分，亦屬使其物之現狀有變更，不
    僅物之損毀或失其所在等情事始足稱為現狀變更（最高法院
    20年度抗字第336號裁判意旨參照）。又稱釋明者，僅係法
    院就某項事實之存否，得到大致為正當之心證，即為已足，
    此與證明須就當事人所提證據資料，足使法院產生堅強心證
    ，可確信其主張為真實者，尚有不同。至於債權人聲請假處
    分所主張之權利，債務人對之有所爭執者，應於現在或將來
    訴訟繫屬時，請求法院為本案之判決，以資解決，非聲請假
    處分時先應解決之問題 （最高法院100年度台抗字第575號
    裁定意旨參照）。
七、本院查：
  ㈠工程實務上，定作人為促使承攬人能履行契約，多要求承攬
    人提出履約保證金以為擔保，履約保證金係於訂約時即應給
    付，惟為顧及得標廠商（承攬人）於訂約時，有無法提出鉅
    款繳納履約保證金之困難，乃肯認得以經定作人認可之金融
    機構出具保證書以代替現金給付。故履約保證金保證書之主
    要義務在付款而非履約，性質上為承攬人應繳交定作人履約
    保證金之替代，因保證銀行出具保證書，即使承攬人毋庸繳
    納依工程合約所應繳納之履約保證金，而將之移轉由出具該
    保證書之保證銀行承擔，是該保證書實屬付款之承諾，為現
    金之替代，具有利益第三人（即定作人）之性質，定作人得
    依此保證書逕向保證銀行請求給付，有其獨立性與無因性。
    又保證銀行出具保證書，係擔保履約保證金之交付為目的，
    並非違約時所發生損害賠償之保證，與民法上之保證具備從
    屬性及補充性迥異。申言之，履約保證為定作人與保證銀行
    間之契約關係，要與承攬人及定作人間之承攬契約，或承攬
    人及保證銀行間契約關係均各自獨立。履約保證之法律關係
    全依保證銀行出具之保證文件內容獨立認定，定作人只須證
    明損失發生原因確係因保證書約定之事項發生，即可逕就履
    約保證金取償，無須證明所受損失數額，保證銀行即應依約
    給付。至定作人實際損失金額若干，乃其與承攬人間之關係
    ，要非保證銀行所得主張或援引抗辯。
  ㈡相對人提出之系爭保證書記載，京城銀行係因相對人與抗告
    人簽訂之系爭工程契約之招標文件（含其變更或補充）規定
    ，應向機關（指抗告人）繳納履約保證金16,320,000（下稱
    保證總額），該履約保證金由京城銀行開具連帶保證書負連
    帶保證責任，機關依「招標文件/契約規定認定有不發還廠
    商（指相對人）履約保證金之情形者，一經機關書面通知本
    行（指京城銀行）後，本行當即在前開保證總額內，依機關
    書面通知所載金額如數撥付，絕不推諉拖延，且無需經過任
    何法律或行政程序。本行亦絕不提出任何異議，並無民法第
    745條之權利--」等語（見原法院卷第25頁），核此部分之
    記載應係「抗告人與京城銀行」間，關於系爭保證書如何給
    付履約保證金之約定。而相對人敘明「其與抗告人」間簽訂
    系爭工程契約，因違反契約約定等事，終止系爭契約，或不
    生契約變更之效果，依相對人民事起訴狀所載聲明：「1.被
    告（即抗告人，下同）應給付原告（即相對人）78,576,265
    元，及自起訴狀送達翌日起至清償日止，以週年利率5%計算
    之利息。2.被告應自起訴狀送達翌日起至返還如附表6假設
    工程材料止，按日給付3,438元。3.被告應自起訴狀送達翌
    日起至返還如附表7結構工程材料止，按日給付21，057元。
    4.確認被告不得以原告有違約情事及契約第15條所列事由，
    向京城銀行請求依109年9月23日所出具編號0000000號履約
    保證金連帶保證書負履約保證責任，並應將前開履約保證金
    連帶保證書正本返還原告。」等語（見原法院卷第49頁），
    核其陳述係「相對人與抗告人」間有關「系爭工程契約」之
    爭執。
　㈢又相對人與抗告人間關於系爭工程契約之法律關係，並無相
    對人有權禁止抗告人於本案判決確定前，不得以系爭保證書
    向京城銀行請求付款之約定，有系爭工程契約可憑（見原法
    院卷第15至23頁），尚難認相對人依系爭工程契約對抗告人
    有該金錢請求以外之請求；相對人又未舉證釋明其請求之標
    的將有毀損、滅失或債務人將就其物為法律上之處分行為之
    類，或該物行將移往遠方或應為某行為之債務人行將逃匿等
    原因，難認相對人已就本件假處分之請求及假處分之原因已
    為釋明。
  ㈣抗告人依「抗告人與京城銀行」間關於系爭保證書之法律關
    係（相對人並不在此法律關係內），以書面通知京城銀行付
    款後，京城銀行依系爭保證書即在前開保證總額內，依抗告
    人書面通知所載金額如數撥付之行為（見原法院卷第25頁）
　　，與相對人所稱京城銀行付款後，其請求確認抗告人不得請
    求履保責任及並應返還系爭保證書之訴，縱獲勝訴判決，亦
    無法強制執行，而抗告人已發函要求銀行付款，倘銀行就系
    爭保證書付款，將導致現狀變更，而生難以回復之情狀，然
    相對人並未提出證據釋明，如准予處分，相對人將受有之利
    益或不許處分所受之損害、抗告人因准予處分所受損害及其
    他利害關係人之利益暨公益等，依前揭說明，亦難認相對人
    就本件假處分之原因，已為釋明。
  ㈤綜上，相對人對本件假處分之請求及原因，並未提出可使法
    院信其主張為真實並能即時調查之一切證據，自屬未釋明，
    依前揭說明，相對人即使「陳明」願供擔保以「補」釋明之
    不足，其聲請仍不應准許。原裁定准許相對人以3,536,000
    元或同額無記名可轉讓銀行定期存單為抗告人提供擔保後，
    抗告人就京城銀行於109年9月23日簽署之編號0000000、保
    證總額16,320,000元之履約保證金連帶保證書，於臺中地院
    110年度建字第92號給付工程款等事件判決確定前，不得向
    京城銀行為付款請求（即主文第一項）之聲請，顯有未合，
    抗告意旨指摘原裁定此部分不當，求予廢棄，為有理由，自
    應由本院予以廢棄改判，如主文第二項所示。至原裁定主文
    第二項既係駁回相對人於原法院其餘之聲請（相對人未為抗
    告），此部分對抗告人自無何不利益，抗告人對此部分本不
    得抗告，是抗告人抗告並請求本院予以廢棄，為不合法，本
    院自應駁回抗告人此部分之抗告。
八、據上論結，本件抗告一部為有理由，一部為不合法，依民事
    訴訟法第492條、第495條之1第1項、第444條第1項前段、第
    95條、第78條，裁定如主文。
中　　華　　民　　國　　110 　年　　10　　月　　5 　　日
                  民事第三庭    審判長法　官  黃玉清
　　　　　　　　　　　      　　　　　法　官  葛永輝
　　　　　　　　　　　      　　　　　法　官  許旭聖
正本係照原本作成。         
再為抗告應以適用法規顯有錯誤為理由。
如提起再抗告者應於裁定送達後10日內向本院提出抗告理由狀（
須按照他造人數附具繕本）並繳納抗告裁判費新臺幣1,000元。
同時委任律師或具有律師資格之關係人為代理人。因疫情而遲誤
不變期間，得向法院聲請回復原狀。
                                      書記官  陳麗玉　　
　　　　　　　　　　　　　　　　　　　
中　　華　　民　　國　　110 　年　　10　　月　　5 　　日